---
title: "Warsztaty eRka & Software Carpentry - część z R"
output: html_document
---

### Słowo wstępu

<p style="text-align:justify;">Jako wprowadzenie do R zachęcam do zapoznania się z ogólnodostępnym fragmentem książki Przemysława Biecka "Przewodnik po pakiecie R. Wydanie III". Wyczerpuje to temat wprowadzenia do R. Fragment w postaci pliku pod dostępny jest pod [tym adresem](http://biecek.pl/R/PrzewodnikPoPakiecieRWydanieIIIinternet.pdf).</p>

Dostępny fragment obejmuje m.in.:

* Łagodne wprowadzenie do R
* Typy zmiennych i operacje na nich
* Przetwarzanie potokowe
* Wybrane funkcje matematyczne
* Zapisywanie i odczytywanie danych
* Powtarzalne badania
* Budowanie własnych pakietów

<p style="text-align:justify;">Informacje dotyczące instalacji R oraz RStudio znajdują się tymczasowo pod [tym adresem](http://www.erkakrakow.pl/R/warsztaty/pk/instalacja-i-konfiguracja.html). **RStudio nie jest samodzielnym programem. Jest to bardzo funkcjonalna nakładka na R, która pozwala w łatwy i przyjemny sposób wykorzystywać możliwości R. Oznacza to, że poza instalacją RStudio, wymagana jest także instalacja R.**</p>

**Dlaczego warto używać RStudio?**
<p style="text-align:justify;">
* zarządzanie wieloma plikami/projektami,
* możliwość automatycznego wysyłania całego skryptu lub fragmentu kodu do konsoli R. Po zaznaczeniu określonego fragmentu kodu po naciśnięciu Ctrl-Enter zadany fragment będzie wykonany w konsoli R,
* wyświetlanie obiektów (nazwa, klasa, wymiary) obecnych w przestrzeni nazw, edytor danych, funkcji i innych obiektów R, po kliknięciu na nazwę zbioru danych obecnego w przestrzeni nazw mamy możliwość edycji tego obiektu,
* uproszczony sposób wczytywania danych z plików poprzez menu,
* podświetlanie słów kluczowych i funkcji,
* kontekstowe uzupełnianie nazw funkcji, zmiennych, właściwości, argumentów funkcji (gdy rozpoczynamy pisanie nazwy funkcji, zmiennej lub argumenty pojawia się lista wszystkich słów, które pasują w danym kontekście),
* zwijanie/rozwijanie kodu funkcji i pętli,
* wsparcie dla pakietów knitra, Sweave i Shiny, łatwa nawigacja po wstawkach kodu,
* domykanie otwartych nawiasów, cudzysłówów, wraz z inteligentnym zaznaczaniem zawartości (dwukrotne kliknięcie we wnętrze nawiasu, zaznacza całą zawartość nawiasu),
* inteligentne wstawianie wcięć połączone z rozpoznawaniem składni (czyli nowe wcięcie dodawane jest w pętlach, funkcjach itp),
* interaktywny debugger.
</p>

**[Ściągawka dla RStudio](http://www.rstudio.com/wp-content/uploads/2016/01/rstudio-IDE-cheatsheet.pdf)**

<p style="text-align:justify;">**Pakiety instalujemy za pomocą funkcji install.packages('nazwa_pakietu'). Na dobry początek warto zainstalować pakiet [pacman](https://cran.r-project.org/web/packages/pacman/pacman.pdf).**</p>

<p style="text-align:justify;">Pod [tym adresem](https://cran.r-project.org/web/views/) można znaleźć listę dostępnych pakietów na głównym repozytorium CRAN.</p>

### Wprowadzenie - kod z warsztatów

**Korzystanie z pomocy**

* ?nazwaFunkcji
* help(nazwaFunkcji
* args(nazwaFunkcji)
* find(fragmentNazwyFunkcji)
* help.search("poszukiwane_slowo")
* www.google.pl
* www.stackoverflow.com
* TABulator

```{r, eval=FALSE}
# Komentarz
1 + 1 # Komentarz
```

```{r, eval=FALSE}
# Dzialania arytmetyczne
2 + 2 - 1       # dodawanie i odejmowanie
2^10            # potegowanie
(23-1)*(23+1)   # mnozenie
10/3.3          # dzielenie
1/0             # liczby specjalne (nieskonczonosc)
log(10)         # logarytmy
log(-1)         # liczby specjalne (NaN jako wartość nieznana)
5 %%  3         # reszta z dzielenia (5 przez 3)
5 %/% 3         # część całkowita z dzielenia (5 przez 3)

# i wiele, wiele innych...

# Challange A: co zwróci wyrażenie 'class(1/0)' ?
# Challange B: co zwróci wyrażenie 'class(log(-1))' ?
```

```{r, eval=FALSE}
# Napisy

"Ala"                       # w cudzysłowie
'Ala'                       # w apostrofie
paste("Ala", "ma", "kota")  # łączenie napisów za pomocą paste. Znaki typu + oraz & nie działają
nchar("Hello")              # liczba znaków
tolower("Hello")            # konwersja do malych liter
substr("Hello", 2, 3)       # wycinanie fragmentu napisu

# i wiele, wiele innych...

# Challange C: co zwróci wyrażenie 'class("Ala")' ?
# Challange D: czym się różni paste od paste0 ?
# Czy zamiast paste można stosować zamiennik typu "Ala" + "ma" + "kota", lub "Ala" & "ma" & "kota" ?
# Jakaś alternatywa do paste?
```

```{r, eval=FALSE}
# Zmienne

licznik    <- 1
mianownik  <- 10

ulamek     <- licznik / mianownik
ulamek

(ulamek    <- licznik / mianownik) # nawias pozwala na wykonanie dwóch powyższych linijek jednocześnie

# Challange E: Co zwróci zmienna 'ulamek', gdy wykonamy następujące przypisanie
mianownik <- 2
# ?
ulamek
# Dlaczego tak się stało?
```


```{r, eval=FALSE}
# Wielkość liter ma znaczenie!

a <- 1
A <- 2
a == A
```

### Odpowiedzi
**Challange A**
``` {r}
class(1/0)          # Inf jest liczbą       
Inf > 10^10^10      # trzeba być czujnym    
Inf == 10^10^10     # trzeba być czujnym
```
**Challange B**
``` {r}
class(log(-1))      # NaN jest liczbą       
NaN > 0             # NA jest wartością logiczną określającą brak możliwości jednoznacznego przypisania TRUE lub FALSE
```
**Challange C**
``` {r}
class("Ala") 
```
**Challange D**
``` {r}
paste("Ala", "ma", "kota")                      
paste0("Ala", "ma", "kota")
# "Ala" + "ma" + "kota" nie zadziała
# "Ala" & "ma" & "kota" nie zadziała
cat("Ala", "ma", "kota")
licznik    <- 1
mianownik  <- 10
(ulamek <- licznik/mianownik)
```
**Challange E**
``` {r}
mianownik <- 2
ulamek              # przypisanie do zmiennej to przypisanie pewnej etykiety do wyniku działania wyrażenia, tzn. że zmienna nie pamięta jakie kroki pośrednie były wykonywane, a jedynie pamięta wynik. W momencie zmiany wartości zmiennej 'mianownik', zmienna 'ulamek' nie ulega aktualizacji.
```

### Analiza danych z krokomierza

W pliku krokomierz.csv znajdują się tabelka 52 wiersze na 7 kolumn, gdzie wiersze odpowiadają kolejnym tygodniom 2015 roku, natomiast kolumny odpowiadają poszczególnym dniom tygodnia. Tabela zawiera informacje o liczbie kroków wykonanych każdego dnia 2015 roku.

**Wczytywanie danych z pliku csv**
```{r}
dane <- read.csv("dane/krokomierz.csv") # tutaj należy podać ścieżkę do pliku
# ?read.csv dla plików csv z kolumnami rozdzielanymi przecinkami (domyślnie)
# ?read.csv dla plików csv z kolumnami rozdzielanymi średnikami (domyślnie)

# LifeHack, funkcja url() pozwala na zaciąganie danych bezpośrednio z internetu
```
**Szybki wgląd w dane**
```{r}
colnames(dane)  # wektor nazw kolumn
rownames(dane)  # wektor nazw wierszy
nrow(dane)      # liczba wierszy
ncol(dane)      # liczba kolumn
head(dane)      # wyświetla 6 pierwszych wierszy tabeli (domyślnie)
tail(dane)      # wyświetla 6 ostatnich wierszy tabeli (domyślnie)
summary(dane)   # szybkie statystyki, osobno dla każdej kolumny

class(dane)     # zmienna dane jest ramką danych, czyli tablicą, której różne kolumny mogą mieć różne typy danych

# LifeHack, gdy nie używamy RStudio, dane możemy przeglądać za pomocą funkcji edit(dane), natomiast wpisując fix(dane) będziemy mogli także zmieniać wartości tabeli
``` 
**Wyciąganie danych**
```{r}
dane[10, 1]         # bezpośrednio przez podanie współrzędnych
dane[10,]           # cały wiersz
dane[,1]            # cała kolumna
dane[10, 'Cz']      # do kolumny możemy odwoływać się także poprzez jej nazwę
dane$Cz[10]         # za pomocą $ przechodzimy do kolumny (wtedy dane$Cz traktowane jest jako wektor) i wybieramy wartość z 10 pozycji wektora (czyli 10 wiersza)

# Można wybierać jednocześnie całe podzbiory, poprzez użycie wektorów
# 1:10 to to samo co c(1,2,3,4,5,6,7,8,9,10) i to samo seq(1,10,1)
# Sprawdź ?c oraz ?seq
dane[1:10, 1:2]     

dane[1:10, c("Sb", "Nd")] # wektory mogą także zawierać nazwy kolumn
seq_along(colnames(dane)) # ?seq_along

dane_tygodnie_parzyste <- dane[seq(2,52,2), ] # wybranie danych z parzystych tygodni
rownames(dane_tygodnie_parzyste)

dane_tydz10 <- dane[10,]    # wybranie danych dla 10 tygodnia
dane_tydz10[-1]             # dzięki znakowi - można wyrzucać współrzędne (w tym przypadku wyświetlą się dane dla całego tygodnia poza czwartkiem)
dane_tydz10[-1:-7]          # tutaj wyświetli się pusta ramka, ponieważ usuwamy wszystkie dni

dane_tydz10[FALSE]          # co się stanie jak zamiast indeksów umieścimy wartości logiczne?
dane_tydz10[c(FALSE,TRUE)]  # dane_tydz10 to wektor siedmioelementowy, R automatycznie dopasowuje wektor dwuelementowy na potrzeby wybrania odpowiednich wartości, robi to poprzez replikację wektora krótszego, aż do momentu uzyskania pożądanego wyniku
dane_tydz10[c(FALSE,TRUE,FALSE,TRUE,FALSE,TRUE,FALSE)] # to jest równoważne z powyższym, przy czym tutaj nie jest już potrzebna replikacja
dane_tydz10 < 1000          # w ten sposób otrzymamy wektor z wartościami logicznymi, gdzie TRUE oznacza, że wartość na danej współrzędnej spełnia warunek, natomiast FALSE oznacza, że warunek nie jest spełniony
dane_tydz10[dane_tydz10 < 1000] # mix powyższych pozwala nam na wyświetlanie wartości spełniających nasz warunek
dane_tydz10[dane_tydz10 < 1000] <- NA # dzięki temu możemy te dane podmienić wg naszych potrzeb
dane_tydz10
```
**Proste obliczenia**
Jest sporo pakietów, które pozwalają na niezłą zabawę z danymi bez tworzenia wielu linijek kodu. Sama biblioteka bazowa daje duże możliwości.
```{r}
rowSums(dane, na.rm = TRUE)  # sumy po wierszach
colSums(dane, na.rm = TRUE)  # sumy po kolumnach
rowMeans(dane, na.rm = TRUE) # średnie po wierszach
colMeans(dane, na.rm = TRUE) # średnie po kolumnach

# dla mediany nie ma, ale to można szybko naprawić - nawet bez stosowania for
# Sprwadź ?apply
(rowMedians <- apply(dane,1,median, na.rm = TRUE))
(colMedians <- apply(dane,2,median, na.rm = TRUE))
```
**Bardzo proste wykresy**
```{r}
# ?plot
plot(rowMeans(dane, na.rm=T)) # numer tygodnia ~ średnia liczba kroków

plot(colMeans(dane, na.rm=T)) # dzień tygodnia ~ średnia liczba kroków

plot(colMeans(dane, na.rm=T), main="Kroki a dni tygodnia") # dodawanie tytułu

plot(colMeans(dane, na.rm=T), main="Kroki a dni tygodnia", ylim=c(0,10000)) # poprawa zakresu na osi 0Y

plot(colMeans(dane, na.rm=T), main="Kroki a dni tygodnia", ylim=c(0,10000), col="red") # kolor punktów

plot(colMeans(dane, na.rm=T), main="Kroki a dni tygodnia", ylim=c(0,10000), col="red", pch=23) # kształt punktów

# ?boxplot
boxplot(dane) # wykres pudełkowy
```